ACORDAO-COMPLETO-2432000

ACÓRDÃO 11589/2020 ATA 37/2020 - SEGUNDA CÂMARA

VISTOS, relatados e discutidos estes autos de tomada de contas especial instaurada pela Subsecretaria de Planejamento e Orçamento do então Ministério do Desenvolvimento Social e Combate à Fome (MDS) em desfavor de Paulo Romero Pereira da Silva, como então prefeito de Tamandaré - PE (gestão: 2005-2008) , diante da parcial impugnação dos dispêndios com os recursos federais transferidos ao referido município pelo Fundo Nacional de Assistência Social (FNAS) sob o montante de R$ 359.773,25 pela modalidade fundo a fundo, durante o exercício de 2008, para a aplicação nos serviços de Proteção Social Básica (PSB) e Proteção Social Especial (PSE) ;
ACORDAM os Ministros do Tribunal de Contas da União, reunidos em Sessão da 2ª Câmara, ante as razões expostas pelo Relator, em:
9.1. declarar a revelia de Paulo Romero Pereira da Silva e da Emanoel José de Souza - ME (atual C&C Alimentos Ltda. - EPP) , nos termos do art. 12, § 3º, da Lei nº 8.443, de 1992;
9.2. julgar irregulares as contas de Paulo Romero Pereira da Silva, nos termos dos arts. 16, III, alíneas "b" e "c", com o § 2º, "b", e 19, caput, da Lei nº 8.443, de 1992, para condená-lo, em solidariedade com a Emanoel José de Souza - ME (atual C&C Alimentos Ltda. - EPP) , ao pagamento do correspondente débito, com a atualização monetária e os juros de mora calculados desde as datas informadas até o efetivo recolhimento, fixando-lhes o prazo de 15 (quinze) dias, contados da notificação, para que comprovem perante o Tribunal, nos termos do art. 214, III, "a", do RITCU, o recolhimento da referida dívida em favor do Fundo Nacional de Assistência Social, na forma da legislação em vigor, sob as seguintes condições:
	Data da Ocorrência
	Valor Original (em R$) 

	01/07/2008
	2.749,00

	01/07/2008
	3.371,48

	01/07/2008
	1,50

	05/09/2008
	2.414,11

	14/10/2008
	2.442,98

	14/10/2008
	906,24

	14/10/2008
	4.823,37

	14/10/2008
	457,22

	14/10/2008
	2.910,06

	14/10/2008
	8.336,48

	11/11/2008
	4.044,21

	11/11/2008
	3.125,41

	11/11/2008
	717,27

	11/12/2008
	2.362,86

	11/12/2008
	4.304,58

	11/12/2008
	545,10

9.3. aplicar em desfavor de Paulo Romero Pereira da Silva e da Emanoel José de Souza - ME (atual C&C Alimentos Ltda. - EPP) , individualmente, a multa prevista no art. 57 da Lei n.º 8.443, de 1992, sob o valor de R$ 30.000,00 (trinta mil reais) , fixando-lhes o prazo de 15 (quinze) dias, contados da notificação, para que comprovem, perante o Tribunal, nos termos do art. 214, III, "a", do RITCU, o recolhimento da referida dívida em favor do Tesouro Nacional, com a devida atualização monetária, na forma da legislação em vigor;
9.4. autorizar, caso requerido, nos termos do art. 26 da Lei nº 8.443, de 1992, e do art. 217 do RITCU, o parcelamento das dívidas fixadas por este Acórdão em até 36 (trinta e seis) parcelas mensais e sucessivas, com a devida atualização monetária e os correspondentes acréscimos legais, esclarecendo ao responsável que a falta de pagamento de qualquer parcela importará no vencimento antecipado do saldo devedor, nos termos do art. 217, § 2º, do RITCU, sem prejuízo das demais medidas legais;
9.5. autorizar, desde logo, a cobrança judicial das dívidas fixadas por este Acórdão, nos termos do art. 28, inciso II, da Lei nº 8.443, de 1992, diante do não atendimento à notificação; e
9.6. enviar a cópia do presente Acórdão, com o Relatório e a Proposta de Deliberação, à Procuradoria da República no Estado de Pernambuco, nos termos do art. 16, § 3º, da Lei nº 8.443, de 1992, para o ajuizamento das ações civis e penais cabíveis.

Tomada de Contas Especial instaurada pela Subsecretaria de Planejamento e Orçamento do Ministério do Desenvolvimento Social e Combate à Fome (MDS) em desfavor de Paulo Romero Pereira da Silva, ex-prefeito municipal de Tamandaré  PE (Gestão 2005/2008), diante da impugnação parcial de despesas executadas com os recursos transferidos ao município pelo Fundo Nacional de Assistência Social (FNAS) no montante de R$ 359.773,25, no exercício de 2008, na modalidade fundo a fundo, para aplicação nos Serviços de Proteção Social Básica (PSB) e Proteção Social Especial (PSE).

Segunda Câmara

Município de Tamandaré - PE.

3. Responsáveis: Paulo Romero Pereira da Silva (CPF XXX.264.904-XX) e C&C Alimentos Ltda (CNPJ 03.512.426/0001-12).

Ana Arraes (Presidente).

13.1. Ministros presentes: Ana Arraes (Presidente), Augusto Nardes, Aroldo Cedraz e Raimundo Carreiro.
13.2. Ministra que alegou impedimento na Sessão: Ana Arraes (Presidente).
13.3. Ministros-Substitutos presentes: Marcos Bemquerer Costa e André Luís de Carvalho (Relator).

ANDRÉ DE CARVALHO

Trata-se de tomada de contas especial instaurada pela Subsecretaria de Planejamento e Orçamento do então Ministério do Desenvolvimento Social e Combate à Fome (MDS) em desfavor de Paulo Romero Pereira da Silva, como então prefeito de Tamandaré - PE (gestão: 2005-2008) , diante da parcial impugnação dos dispêndios com os recursos federais transferidos ao referido município pelo Fundo Nacional de Assistência Social (FNAS) sob o montante de R$ 359.773,25 pela modalidade fundo a fundo, durante o exercício de 2008, para a aplicação nos serviços de Proteção Social Básica (PSB) e Proteção Social Especial (PSE) .
2.	Após a análise final do feito, o Auditor Federal Jerônimo Dias Coêlho Júnior lançou o seu parecer conclusivo à Peça 75, com a anuência dos dirigentes da Secex-TCE (Peças 76 e 77) , nos seguintes termos:
" (...)  HISTÓRICO
2.	De acordo com os demonstrativos de parcelas pagas pelo Sistema Único da Assistência Social (SUAS) (peça 1, p. 36-38; e peça 4, p. 8-11) , o Fundo Nacional de Assistência Social (FNAS) transferiu ao município de Tamandaré recursos no montante de R$ 359.773,25, no exercício de 2008, para serem aplicados nos Serviços de Proteção Social Básica (PSB) e Proteção Social Especial (PSE) . 
3.	Nos referidos demonstrativos, consta o detalhamento dos valores transferidos e os dados das ordens bancárias emitidas, além de referências às ações orçamentárias e aos pisos contempladas no âmbito de cada serviço de proteção social, quais sejam: serviços socioeducativos do PETI, erradicação do trabalho infantil - jornada urbana e jornada rural, piso variável de média complexidade (PETI) , piso fixo de média complexidade (PAEFI) , piso básico fixo, piso básico de transição e  projovem adolescente.
4.	Mediante nota técnica 2.104/2013-CPCRFF/CGPC/DEFNAS, de 4/6/2013 (peça 1, p. 160-162) , a Coordenação Geral de Prestação de Contas da Diretoria Executiva do FNAS sugere que o município de Tamandaré seja notificado para apresentação, a título de prestação de contas dos recursos recebidos do FNAS, em 2008, dos seguintes documentos: "Relatório de Cumprimento do Objeto, referendado pelo Conselho Municipal de Assistência Social" e "Planilha semelhante ao Demonstrativo Sintético da Execução Físico-Financeira". Na mesma nota técnica, a Coordenação registra que, além da omissão na documentação que integra a prestação de contas, foram apontadas, mediante Relatório de Fiscalização 1.521/CGU, de 5/10/2009 (peça 1, p. 58-150) , irregularidades na aplicação dos recursos do FNAS, cuja análise será realizada oportunamente, após a manifestação dos gestores municipais no tocante à documentação pendente de apresentação. 
5.	Em virtude do teor da mencionada nota técnica, foram expedidos, no dia 13 de junho de 2013, ofícios ao Conselho Municipal de Assistência Social (peça 1, p. 164-166) , ao Sr. Paulo Romero Pereira da Silva, ex-prefeito (peça 1, p. 170-172) , e ao então prefeito municipal de Tamandaré (peça 1, p. 176-178) , informando-os acerca das pendências identificadas na prestação de contas e da necessidade de regularização, sob pena de devolução dos recursos recebidos. Os avisos de recebimento relativos aos aludidos ofícios constam da peça 1, p. 168, 174 e 180.
6.	Por meio da nota técnica 84/2015-CPCRFF/CGPC/DEFNAS, de 12/1/2015 (peça 1, p. 196-210) , a Coordenação Geral de Prestação de Contas da Diretoria Executiva do FNAS, após analisar a documentação encaminhada pelo município, bem como os apontamentos constantes do Relatório de Fiscalização 1.521/CGU, de 5/10/2009 (peça 1, p. 58-150) , concluiu que restou evidenciada, conforme item 6.1.10 do citado relatório, a ocorrência de dano ao erário, devendo, portanto, haver a notificação dos responsáveis para promoverem a devolução dos recursos indevidamente aplicados, no valor histórico de R$ 65.823,25. Por conseguinte, foram notificados o então prefeito municipal, o ex-prefeito e o Conselho de Assistência do município, conforme evidenciado na documentação constante da peça 1, p. 212-214, 216, 218-220, 222, 224-226 e 228, contendo os respectivos ofícios de notificação e os avisos de recebimento.
7.	Posteriormente, foi emitida a nota técnica 313/2015-CPCRFF/CGPC/DEFNAS, de 18/6/2015 (peça 1, p. 4-10) , a qual sugere a reprovação da importância de R$ 65.823,25, do total de recursos repassados pelo FNAS ao município de Tamandaré, no exercício de 2008, em decorrência da irregularidade apontada no item 6.1.10 do Relatório de Fiscalização 1.521/CGU, de 5/10/2009. Na referida nota técnica, a responsabilidade pelo ressarcimento do valor reprovado é atribuída ao Sr. Paulo Romero Pereira da Silva.
8.	Finalmente, em 5/10/2015, a Secretaria Executiva do MDS elaborou o Relatório de Tomada de Contas Especial 106/2015 (peça 2, p. 28-40) , que concluiu pela responsabilização do Sr. Paulo Romero Pereira da Silva, prefeito do município de Tamandaré durante a gestão 2005-2008, pelo dano ao erário no valor histórico de R$ 65.823,25, em face da "impugnação parcial das despesas da prestação de contas".
9.	As conclusões do Relatório de Tomada de Contas Especial foram ratificadas pela CGU, por meio do Relatório e Certificado de Auditoria 2.321/2015 e do Parecer do Dirigente do Órgão de Controle Interno (peça 2, p. 48-52) . Na sequência, as conclusões do órgão de controle foram submetidas à Ministra de Estado do Desenvolvimento Social e Combate à Fome para conhecimento, que então emitiu, em 24/2/2016, o pronunciamento ministerial constante da peça 2, p. 58.
10. Consoante instrução constante da peça 5, de forma a melhor caracterizar o débito imputado e avaliar eventual responsabilização solidária de empresas beneficiadas, propôs-se a realização de diligência junto à Coordenação Geral de Prestação de Contas da Diretoria Executiva do Fundo Nacional de Assistência Social, solicitando o encaminhamento das evidências documentais que deram suporte à quantificação do débito no valor histórico de R$ 65.823,25, conforme detalhado nas notas técnicas 84/2015-CPCRFF/CGPC/DEFNAS, de 12/1/2015, e 313/2015-CPCRFF/CGPC/DEFNAS, de 18/6/2015; no Relatório de Tomada de Contas Especial 106/2015, de 5/10/2015, elaborado pela Secretaria Executiva do MDS; e na constatação 6.1.10 do Relatório de Fiscalização 1.521/CGU, de 5/10/2009.
11. Em resposta à diligência formulada, a Coordenadora Geral de Prestação de Contas do FNAS, mediante Ofício 5003/CGPC/DEFNAS/SNAS/MDSA, de 28/12/2016, informou que estaria encaminhando cópia integral do processo administrativo 71001.029909/2009-24. A documentação recepcionada passou a integrar as peças 9 a 15 dos autos.
12. Conforme análise feita na instrução de peça 11, o presente processo reuniu evidências acerca da responsabilização do Sr. Paulo Romero Pereira da Silva, relativamente a irregularidades identificadas na aplicação dos recursos repassados ao município de Tamandaré pelo Fundo Nacional de Assistência Social (FNAS) , no exercício de 2008, para aplicação nos Serviços de Proteção Social Básica (PSB) e Proteção Social Especial (PSE) .
13. Assim, considerando que ainda não houvera citação válida no presente processo, aplicou-se o disposto no art. 19 da referida Instrução Normativa, tendo sido proposto o arquivamento dos autos sem julgamento de mérito na instrução de peça 11. 
14. O feito fora arquivado, em função da prolação do Acórdão 2022/2018-TCU-2ª Câmara (peça 21) , que determinou o arquivamento do presente processo sem o julgamento do mérito e sem cancelamento do débito sob a responsabilidade do Sr. Paulo Romero Pereira da Silva, em solidariedade com a Emanoel José de Souza - ME (atualmente C&C Alimentos Ltda. - EPP) , pelos valores e datas ali indicados, a cujo pagamento em favor do Fundo Nacional de Assistência Social (FNAS) continuariam obrigados os referidos devedores para que lhes pudesse ser dada a devida quitação.
15. Todavia, a empresa C&C Alimentos Ltda. (CNPJ 03.512.426/0001-12) , compareceu aos autos apresentando documentação à peça 51, que foram recebidos por essa Egrégia Corte de Contas como elementos de defesa, conforme disposto no Acórdão 8645/2018-TCU-Segunda Câmara (peça 57) . Esse fato acarretou o desarquivamento destes autos e o prosseguimento do feito, conforme se depreende do texto do referido Acórdão:
	...
Os Ministros do Tribunal de Contas da União, reunidos em Sessão de 2ª Câmara, ACORDAM, por unanimidade, nos termos do art. 48, parágrafo único, e no § 3º do artigo 50 da Resolução TCU 259, de 2014, de acordo com os pareceres emitidos nos autos, em: 
a) receber como mera petição o documento apresentado à Peça nº 51 pela Sra. Mary Rocha (OAB/PE 14.279) , como procuradora da C&C Alimentos Ltda.; 
b) autorizar o desarquivamento dos presentes autos, nos termos do § 3º do art. 199 do RITCU e do art. 19, § 2º, da IN TCU nº 71, de 2012, com as alterações promovidas pela IN TCU nº 76, de 2016; e 
c) proferir a determinação abaixo indicada: 
1. Processo TC-Processo 006.763/2016-2 (TOMADA DE CONTAS ESPECIAL) 
1.1. Responsáveis: C & C Alimentos Ltda. (CNPJ 03.512.426/0001-12) e Paulo Romero Pereira da Silva (CPF XXX.264.904-XX) . 
1.2. Entidade: Município de Tamandaré - PE. 
1.3. Relator: Ministro-Substituto André Luís de Carvalho. 
1.4. Representante do Ministério Público: Procuradora-Geral Cristina Machado da Costa e Silva. 1.5. Unidade Técnica: Secretaria de Controle Externo no Estado de Pernambuco (Secex-PE) . 
1.6. Representação legal: 
1.7. Determinar que, para a subsequente análise da questão ora suscitada pela requerente, o presente processo seja enviado à Secex-PE, nos termos do art. 48, parágrafo único, da Resolução TCU nº 259, de 2014, devendo o conteúdo da correspondente petição ser analisado como elementos de defesa pela unidade técnica de origem.
16. Na instrução inicial (peça 63) , analisando-se os documentos nos autos, concluiu-se pela necessidade de realização de citação para as irregularidades abaixo: 
Irregularidade: Dano ao erário, decorrente de variações a maior entre os preços constantes dos lances das propostas vencedoras e os constantes das notas fiscais pagas, emitidas pela empresa vencedora do certame.
Débito (item 36 desta) :
Valor atualizado do débito (sem juros) em 18/7/2019 R$ 63.582,73 (peça 62) 
Responsável 1: Sr. Paulo Romero Pereira da Silva (CPF XXX.264.904-XX) , ex-prefeito do município de Tamandaré/PE, na gestão 2005/2008.
Conduta: realizar pagamentos em valores superiores aos pactuados no pregão, decorrente de variações a maior entre os preços constantes dos lances das propostas vencedoras e os constantes das notas fiscais emitidas pela empresa vencedora do certame, em afronta os princípios da legalidade e da economicidade, previstos nos artigos 37 e 70 da Constituição Federal de 1988, assim como o disposto no art. 54, § 1º, da Lei 8.666, de 21/6/1993 c/c o art. 9º da Lei 10.520, de 17/7/2002, que vinculam a execução contratual à proposta apresentada pela licitante.
Evidências: Relatório de Fiscalização 1.521/CGU, de 5/10/2009 (peça 1, p. 82-86) e na Nota Técnica 84/2015-CPCRFF/CGPC/DEFNAS, de 12/1/2015 (peça 1, p. 206-208) ; Notas Fiscais e comprovantes de pagamentos (peça 10, p. 119-161) , Relação de pagamentos do Pregão 005/2008 (peça 16, p. 1) .
Dispositivos violados: Constituição Federal, art. 37, caput, c/c art. 70, parágrafo único; Decreto-lei 200/67, art. 93; e art. 54, § 1º, da Lei 8.666, de 21/6/1993 c/c o art. 9º da Lei 10.520, de 17/7/2002.
Nexo de causalidade: os pagamentos em valores superiores aos pactuados no pregão, decorrente de variações a maior entre os preços constantes dos lances das propostas vencedoras e os constantes das notas fiscais emitidas pela empresa vencedora do certame, redundaram em dano ao FNAS;
Culpabilidade: Não há excludentes de ilicitude, de culpabilidade e de punibilidade. É razoável supor que o responsável tinha consciência da ilicitude de sua conduta. Era exigível conduta diversa da praticada.
Responsável 2: Empresa Emanoel José de Souza - ME (Veneza Distribuidora) , CNPJ 03.512.426/0001-12 (atualmente denominada C&C Alimentos Ltda. - EPP) .
Conduta: Fornecer produtos em valores superiores aos pactuados no certame licitatório, conforme atestam as Notas Fiscais constantes da peça 10, p. 83-161, em afronta os princípios da legalidade e da economicidade, previstos nos artigos 37 e 70 da Constituição Federal de 1988, assim como o disposto no art. 54, § 1º, da Lei 8.666, de 21/6/1993 c/c o art. 9º da Lei 10.520, de 17/7/2002, que vinculam a execução contratual à proposta apresentada pela licitante.
Evidências: Relatório de Fiscalização 1.521/CGU, de 5/10/2009 (peça 1, p. 82-86) e na Nota Técnica 84/2015-CPCRFF/CGPC/DEFNAS, de 12/1/2015 (peça 1, p. 206-208) ; Notas Fiscais e comprovantes de pagamentos (peça 10, p. 119-161) , Relação de pagamentos do Pregão 005/2008 (peça 16, p. 1) .
Dispositivos violados: art. 54, § 1º, da Lei 8.666, de 21/6/1993 c/c o art. 9º da Lei 10.520, de 17/7/2002.
Nexo de causalidade: O fornecimento de produtos em valores superiores aos pactuados no pregão, decorrente de variações a maior entre os preços constantes dos lances das propostas vencedoras e os constantes das notas fiscais emitidas pela empresa vencedora do certame, redundaram em dano ao FNAS;
Culpabilidade: Não há excludentes de ilicitude, de culpabilidade e de punibilidade. É razoável supor que o responsável tinha consciência da ilicitude de sua conduta. Era exigível conduta diversa da praticada.
17. Encaminhamento: Citação.
18. Em cumprimento ao pronunciamento da unidade (peça 65) , foi efetuada citação dos responsáveis, nos moldes adiante:
a)	Emanoel José de Souza - ME (atualmente C&C Alimentos Ltda. - EPP) , por intermédio de sua procuradora, Mary Conceição Rocha do Nascimento, foi devidamente citada, por meio do Ofício 15496/2019 (peça 71) , na data de 2/1/2020, conforme AR (peça 72) , no endereço obtido na base de dados da Renach (peça 70) , assinada por terceiros, e não apresentou suas alegações de defesa, permanecendo silente nos autos.
b)	Paulo Romero Pereira da Silva foi devidamente citado, por meio do Ofício 5398/2019 (peça 67) , na data de 8/11/2019, conforme AR (peça 69) , no endereço obtido na base de dados da Receita Federal (peça 24) , assinada por ele próprio, e não apresentou suas alegações de defesa, permanecendo silente nos autos
19. Conforme Despacho de Conclusão das Comunicações Processuais (peça 73) , informa-se que as providências inerentes às comunicações processuais foram concluídas. 
ANÁLISE DOS PRESSUPOSTOS DE PROCEDIBILIDADE DA IN/TCU 71/2012
Apreciação do Prejuízo ao Contraditório e Ampla Defesa
20. Verifica-se que não houve o transcurso de mais de dez anos desde o fato gerador sem que tenha havido a notificação dos responsáveis pela autoridade administrativa federal competente (art. 6º, inciso II, c/c art. 19 da IN/TCU 71/2012, modificada pela IN/TCU 76/2016) , uma vez que o fato gerador da irregularidade sancionada ocorreu até a data de 11/12/2008, e os responsáveis foram notificados sobre a irregularidade pela autoridade administrativa competente conforme abaixo:
20.1. Paulo Romero Pereira da Silva, por meio do ofício acostado à peça 1, p. 170-172 e p. 176-178, recebido em 4/7/2013, pelo próprio responsável, conforme AR (peça 1, p. 174) .
20.2. Emanoel José de Souza - ME (atualmente C&C Alimentos Ltda. - EPP) , excepcionalmente, não houve notificação na fase anterior à instauração da Tomada de Contas Especial. Todavia, uma vez que compareceu aos autos, por intermédio de sua procuradora (peça 53) , na data de 16/8/2018, a microempresa foi cientificada do conteúdo, conforme recurso apresentado (peça 51) .
Valor de Constituição da TCE 	
21. Verifica-se, ainda, que o valor atualizado do débito apurado (sem juros) em 1/1/2017 é de R$ 72.600,22, portanto inferior ao limite mínimo de R$ 100.000,00, na forma estabelecida conforme os arts. 6º, inciso I, e 19 da IN/TCU 71/2012, modificada pela IN/TCU 76/2016. 
22. Embora os autos tivessem sido arquivados, conforme descrito nos itens de 13 a 15 desta instrução, foram desarquivados, para o cumprimento do deslinde no mérito.
OUTROS PROCESSOS/DÉBITOS NOS SISTEMAS DO TCU COM OS MESMOS RESPONSÁVEIS
23. Informa-se que foi encontrado processo no Tribunal com o mesmo responsável:
	Responsável
	Processos

	Paulo Romero Pereira da Silva
	Processo 001.012/2014-2 (TCE, encerrado) 

24. A tomada de contas especial está, assim, devidamente constituída e em condição de ser instruída.
EXAME TÉCNICO
Da validade das notificações:
25. Preliminarmente, cumpre tecer breves considerações sobre a forma como são realizadas as comunicações processuais no TCU. A esse respeito, destacam-se o art. 179, do Regimento Interno do TCU (Resolução 155, de 4/12/2002) e o art. 4º, inciso III, § 1º, da Resolução TCU 170, de 30 de junho de 2004, in verbis:
Art. 179. A citação, a audiência ou a notificação, bem como a comunicação de diligência, far se-ão:
I - mediante ciência da parte, efetivada por servidor designado, por meio eletrônico, fac-símile, telegrama ou qualquer outra forma, desde que fique confirmada inequivocamente a entrega da comunicação ao destinatário;
II - mediante carta registrada, com aviso de recebimento que comprove a entrega no endereço do destinatário;
III - por edital publicado no Diário Oficial da União, quando o seu destinatário não for localizado
 (...) 
Art. 3º As comunicações serão dirigidas ao responsável, ou ao interessado, ou ao dirigente de órgão ou entidade, ou ao representante legal ou ao procurador constituído nos autos, com poderes expressos no mandato para esse fim, por meio de:
I - correio eletrônico, fac-símile ou telegrama;
II - servidor designado;
III - carta registrada, com aviso de recebimento;
IV - edital publicado no Diário Oficial da União, quando o seu destinatário não for localizado, nas hipóteses em que seja necessário o exercício de defesa.
Art. 4º. Consideram-se entregues as comunicações:
I - efetivadas conforme disposto nos incisos I e II do artigo anterior, mediante confirmação da ciência do destinatário;
II - realizadas na forma prevista no inciso III do artigo anterior, com o retorno do aviso de recebimento, entregue comprovadamente no endereço do destinatário;
III - na data de publicação do edital no Diário Oficial da União, quando realizadas na forma prevista no inciso IV do artigo anterior.
§ 1º O endereço do destinatário deverá ser previamente confirmado mediante consulta aos sistemas disponíveis ao Tribunal ou a outros meios de informação, a qual deverá ser juntada ao respectivo processo.
 (...) 
26. Bem se vê, portanto, que a validade da citação via postal não depende de que o aviso de recebimento seja assinado pelo próprio destinatário da comunicação, o que dispensa, no caso em tela, a entrega do AR em "mãos próprias". A exigência da norma é no sentido de o Tribunal verificar se a correspondência foi entregue no endereço correto, residindo aqui a necessidade de certeza inequívoca. 
27. Não é outra a orientação da jurisprudência do TCU, conforme se verifica dos julgados a seguir transcritos:
São válidas as comunicações processuais entregues, mediante carta registrada, no endereço correto do responsável, não havendo necessidade de que o recebimento seja feito por ele próprio (Acórdão 3648/2013-TCU-Segunda Câmara, Relator Ministro JOSÉ JORGE) ;
É prescindível a entrega pessoal das comunicações pelo TCU, razão pela qual não há necessidade de que o aviso de recebimento seja assinado pelo próprio destinatário. Entregando se a correspondência no endereço correto do destinatário, presume-se o recebimento da citação. (Acórdão 1019/2008-TCU-Plenário, Relator Ministro BENJAMIN ZYMLER) ;
As comunicações do TCU, inclusive as citações, deverão ser realizadas mediante Aviso de Recebimento - AR, via Empresa Brasileira de Correios e Telégrafos, bastando para sua validade que se demonstre que a correspondência foi entregue no endereço correto. (Acórdão 1526/2007-TCU-Plenário, Relator Ministro AROLDO CEDRAZ) .
28. A validade do critério de comunicação processual do TCU foi referendada pelo Supremo Tribunal Federal, nos termos do julgamento do MS-AgR 25.816/DF, por meio do qual se afirmou a desnecessidade da ciência pessoal do interessado, entendendo-se suficiente a comprovação da entrega do "AR" no endereço do destinatário:
Ementa: agravo regimental. Mandado de segurança. Desnecessidade de intimação pessoal das decisões do tribunal de contas da união. art. 179 do regimento interno do TCU. Intimação do ato impugnado por carta registrada, iniciado o prazo do art. 18 da lei nº 1.533/51 da data constante do aviso de recebimento. Decadência reconhecida. Agravo improvido.
O envio de carta registrada com aviso de recebimento está expressamente enumerado entre os meios de comunicação de que dispõe o Tribunal de Contas da União para proceder às suas intimações.
O inciso II do art. 179 do Regimento Interno do TCU é claro ao exigir apenas a comprovação da entrega no endereço do destinatário, bastando o aviso de recebimento simples. 
Da revelia dos responsáveis Paulo Romero Pereira da Silva e Emanoel José de Souza - ME (atualmente C&C Alimentos Ltda. - EPP) 
29. No caso vertente, Paulo Romero Pereira da Silva foi devidamente citado, por meio do Ofício 5398/2019 (peça 67) , na data de 8/11/2019, conforme AR (peça 69) , no endereço obtido na base de dados da Receita Federal (peça 24) , assinada por ele próprio. 
30. Já a Emanoel José de Souza - ME (atualmente C&C Alimentos Ltda. - EPP) , por intermédio de sua procuradora, Mary Conceição Rocha do Nascimento, foi devidamente citada, por meio do Ofício 15496/2019 (peça 71) , na data de 2/1/2020, conforme AR (peça 72) , no endereço obtido na base de dados da Renach (peça 70) , assinada por terceiros.
31. Apesar de regularmente citados, o responsável e a procuradora da responsável solidária deixaram transcorrer in albis o prazo regimental que lhe foi concedido para apresentar alegações de defesa e/ou efetuar o recolhimento do débito, motivo pelo qual se impõe o reconhecimento da revelia de que trata o art. 12, § 3º, da Lei 8.443/1992.
32. A despeito da aplicação da revelia, devem ser considerados, no entanto, os elementos já constantes dos autos, os quais podem, inclusive, levar a um juízo favorável ao responsável revel.
33. Nos processos do TCU, a revelia não leva à presunção de que seriam verdadeiras todas as imputações levantadas contra os responsáveis, diferentemente do que ocorre no processo civil, em que a revelia do réu opera a presunção da verdade dos fatos narrados pelo autor (Acórdão 1009/2018-TCU-Plenário, Relator: BRUNO DANTAS; 2369/2013 - TCU - Plenário, Relator: Benjamin Zymler e 2449/2013 - TCU - Plenário, Relator: Benjamin Zymler) . Dessa forma, a avaliação da responsabilidade do agente não pode prescindir da prova existente no processo ou para ele carreada. 
34. Ao não apresentar sua defesa, os responsáveis deixaram de produzir prova da regular aplicação dos recursos sob sua responsabilidade, em afronta às normas que impõem aos gestores públicos a obrigação legal de, sempre que demandados pelos órgãos de controle, apresentar os documentos que demonstrem a correta utilização das verbas públicas, a exemplo do contido no art. 93 do Decreto-Lei 200/1967: "Quem quer que utilize dinheiros públicos terá de justificar seu bom e regular emprego na conformidade das leis, regulamentos e normas emanadas das autoridades administrativas competentes." 
35. Mesmo as alegações de defesa não sendo apresentadas, considerando o princípio da verdade real que rege esta Corte, procurou-se buscar, em manifestações dos responsáveis na fase interna desta Tomada de Contas Especial, se havia algum argumento que pudesse ser aproveitado a seu favor. 
36. Os argumentos apresentados na fase interna (peça 1, p. 184, 194 e 230) não elidem as irregularidades apontadas. Uma vez que apenas pediu prorrogação de prazo, na primeira manifestação; referendou informação feita pelo ex-prefeito, na segunda; e solicitou cópia de documentação à prefeitura na terceira.
37. Em se tratando de processo em que a parte interessada não se manifestou acerca das irregularidades imputadas, não há elementos para que se possa efetivamente aferir e reconhecer a ocorrência de boa-fé na conduta dos responsáveis, podendo este Tribunal, desde logo, proferir o julgamento de mérito pela irregularidade das contas, conforme os termos dos §§ 2º e 6º do art. 202 do Regimento Interno do TCU. (Acórdão 2064/2011-TCU-Primeira Câmara (relator: Ubiratan Aguiar) , 6.182/2011-TCU-1ª Câmara (relator: Weber de Oliveira) , 4.072/2010-TCU-1ª Câmara (Relator: Valmir Campelo) , 1.189/2009-TCU-1ª Câmara (Relator: Marcos Bemquerer) , 731/2008-TCU-Plenário (Relator: Aroldo Cedraz) . Ressalta-se que a análise da boa-fé relativa a pessoa jurídica de direito privado é realizada considerando as condutas de seus administradores, uma vez que os atos destes obrigam a pessoa jurídica, desde que exercidos nos limites dos poderes definidos no ato constitutivo do ente, nos termos do art. 47 do Código Civil (Acórdão 1723/2016-TCU-Plenário, Ministro-Relator Raimundo Carrero) .
38. Dessa forma, os responsáveis Diego Gomes dos Anjos e Centro de Capacitação e Desenvolvimento Social devem ser considerados revéis, nos termos do art. 12, §3º, da Lei 8.443/1992, devendo as contas serem julgadas irregulares, condenando-os solidariamente ao débito apurado.
Prescrição da Pretensão Punitiva
39. Vale ressaltar que a pretensão punitiva do TCU, conforme Acórdão 1441/2016-TCU-Plenário, Relator: Benjamin Zymler, que uniformizou a jurisprudência acerca dessa questão, subordina-se ao prazo geral de prescrição indicado no art. 205 do Código Civil, que é de dez anos, contado da data de ocorrência da irregularidade sancionada, nos termos do art. 189 do Código Civil, sendo este prazo interrompido pelo ato que ordenar a citação, a audiência ou a oitiva dos responsáveis.
40. No caso em exame, ocorreu a prescrição, uma vez que a irregularidade sancionada ocorreu até 11/12/2008, e o ato de ordenação da citação ocorreu em 28/7/2019 (peça 65) .
CONCLUSÃO
41. Em face da análise promovida na seção "Exame Técnico", verifica-se que os responsáveis Paulo Romero Pereira da Silva e Emanoel José de Souza - ME (atualmente C&C Alimentos Ltda. - EPP) não lograram comprovar a boa e regular aplicação dos recursos, instados a se manifestar, optaram pelo silêncio, configurando a revelia, nos termos do §3º, do art. 12, da Lei 8.443/1992. Ademais, inexistem nos autos elementos que demonstrem a boa-fé dos responsáveis ou a ocorrência de outras excludentes de culpabilidade.
42. Vale ressaltar que a jurisprudência pacífica nesta Corte é no sentido da imprescritibilidade das ações de ressarcimento ao erário (Súmula TCU 282) . Dessa forma, identificado dano ao erário, deve se instaurar e julgar o processo de tomada de contas especial para responsabilizar seus agentes causadores, respeitando o direito ao contraditório e à ampla defesa, independentemente de quando ocorreram os atos impugnados.
43. Verifica-se também que houve a prescrição da pretensão punitiva, conforme análise já realizada.
44. Tendo em vista que não constam dos autos elementos que permitam reconhecer a boa-fé dos responsáveis, sugere-se que as suas contas sejam julgadas irregulares, nos termos do art. 202, § 6º, do Regimento Interno do TCU, com a imputação do débito atualizado monetariamente e acrescido de juros de mora, nos termos do art. 202, §1º do Regimento Interno do TCU, descontado o valor eventualmente recolhido. 
PROPOSTA DE ENCAMINHAMENTO
45. Diante do exposto, submetemos os autos à consideração superior, propondo ao Tribunal:
a)	considerar revéis os responsáveis Paulo Romero Pereira da Silva (CPF XXX.264.904-XX) e Emanoel José de Souza - ME (atualmente C&C Alimentos Ltda. - EPP) (CNPJ 03.512.426/0001-12) , para todos os efeitos, dando-se prosseguimento ao processo, com fulcro no art. 12, § 3º, da Lei 8.443/1992; 
b)	julgar irregulares, nos termos dos arts. 1º, inciso I, 16, inciso III, alínea c, da Lei 8.443/1992, c/c os arts. 19 e 23, inciso III, da mesma Lei, as contas dos responsáveis Paulo Romero Pereira da Silva (CPF XXX.264.904-XX) e Emanoel José de Souza - ME (atualmente C&C Alimentos Ltda. - EPP) (CNPJ 03.512.426/0001-12) , condenando-os solidariamente ao pagamento da importância a seguir especificada, atualizada monetariamente e acrescida dos juros de mora, calculada a partir da data discriminada até a data da efetiva quitação do débito, fixando-lhes o prazo de quinze dias, para que comprovem, perante o Tribunal, o recolhimento da referida quantia aos cofres do Fundo Nacional de Assistência Social, nos termos do art. 23, inciso III, alínea "a", da citada lei, c/c o art. 214, inciso III, alínea "a", do Regimento Interno do TCU.  
Débito solidário:
	Detalhamento do Débito

	Valor Original (R$) 
	Data da Ocorrência

	2.749,00
	01/07/2008

	3.371,48
	01/07/2008

	1,50
	01/07/2008

	2.414,11
	05/09/2008

	2.442,98
	14/10/2008

	906,24
	14/10/2008

	4.823,37
	14/10/2008

	457,22
	14/10/2008

	2.910,06
	14/10/2008

	8.336,48
	14/10/2008

	4.044,21
	11/11/2008

	3.125,41
	11/11/2008

	717,27
	11/11/2008

	2.362,86
	11/12/2008

	4.304,58
	11/12/2008

	545,10
	11/12/2008

Valor atualizado do débito (com juros) em 11/3/2020 R$ 93.904,17 (peça 74) 
c)	autorizar, desde logo, a cobrança judicial das dívidas, caso não atendidas a notificação, na forma do disposto no art. 28, inciso II, da Lei 8.443/1992;
d)	autorizar também, desde logo, se requerido, com fundamento no art. 28, inciso I, da Lei 8.443, de 1992, c/c o art. 217, §§ 1º e 2º do Regimento Interno do TCU, o parcelamento da (s) dívida (s) em até 36 parcelas, incidindo, sobre cada parcela, corrigida monetariamente, os correspondentes acréscimos legais, fixando-lhe o prazo de quinze dias, a contar do recebimento da notificação, para comprovar, perante o Tribunal, o recolhimento da primeira parcela, e de trinta dias, a contar da parcela anterior, para comprovar os recolhimentos das demais parcelas, devendo incidir, sobre cada valor mensal, atualizado monetariamente, os juros de mora devidos, no caso do débito, na forma prevista na legislação em vigor, alertando os responsáveis de que a falta de comprovação do recolhimento de qualquer parcela importará o vencimento antecipado do saldo devedor, nos termos do § 2º do art. 217 do Regimento Interno deste Tribunal; 
e)	enviar cópia do Acórdão a ser prolatado, bem como do Relatório e do Voto que o fundamentarem à Procuradoria da República no Estado de Pernambuco, nos termos do à § 3º do art. 16 da Lei 8.443/1992, c/c o § 7º do art. 209 do Regimento Interno do TCU, para adoção das medidas cabíveis; e
f)	enviar cópia do Acórdão que vier a ser proferido ao Ministério do Desenvolvimento Social e Combate à Fome (MDS) e aos responsáveis, para ciência, informando que a presente deliberação, acompanhada do Relatório e do Voto que a fundamenta, está disponível para a consulta no endereço www.tcu.gov.br/acordaos, além de esclarecer que, caso requerido, o TCU poderá fornecer sem custos as correspondentes cópias, de forma impressa."
3.	Enfim, por intermédio da Exma. Sra. Procuradora-Geral Cristina Machado da Costa e Silva, o MPTCU anuiu à aludida proposta da unidade técnica, tendo consignado o seu parecer à Peça 78 nos seguintes termos:
" (...) Esta representante do Ministério Público de Contas manifesta-se de acordo com a proposta oferecida pela Unidade Técnica.
2. A título de contribuição, observamos que, no parágrafo 38 da peça 75, onde constou 'Dessa forma, os responsáveis Diego Gomes dos Anjos e Centro de Capacitação e Desenvolvimento Social devem ser considerados revéis, nos termos do art. 12, §3º, da Lei 8.443/1992, devendo as contas serem julgadas irregulares, condenando-os solidariamente ao débito apurado", deve-se ler "Dessa forma, os responsáveis Paulo Romero Pereira da Silva e Emanoel José de Souza - ME (atualmente C&C Alimentos Ltda. - EPP) devem ser considerados revéis, nos termos do art. 12, §3º, da Lei 8.443/1992, devendo as contas serem julgadas irregulares, condenando-os solidariamente ao débito apurado'."
É o Relatório.

não há.

TOMADA DE CONTAS ESPECIAL. FUNDO NACIONAL DE ASSISTÊNCIA SOCIAL (FNAS). EXERCÍCIO DE 2008. TRANSFERÊNCIA FUNDO A FUNDO. PARCIAL IMPUGNAÇÃO DOS DISPÊNDIOS. CITAÇÕES. REVELIA DOS RESPONSÁVEIS. CONTAS IRREGULARES. DÉBITO. MULTA. COMUNICAÇÃO.

TOMADA DE CONTAS ESPECIAL (TCE)

Secretaria de Controle Externo de Tomada de Contas Especial (Secex-TCE).

Trata-se de tomada de contas especial instaurada pela Subsecretaria de Planejamento e Orçamento do então Ministério do Desenvolvimento Social e Combate à Fome (MDS) em desfavor de Paulo Romero Pereira da Silva, como então prefeito de Tamandaré - PE (gestão: 2005-2008) , diante da parcial impugnação dos dispêndios com os recursos federais transferidos ao referido município pelo Fundo Nacional de Assistência Social (FNAS) sob o montante de R$ 359.773,25 pela modalidade fundo a fundo, durante o exercício de 2008, para a aplicação nos serviços de Proteção Social Básica (PSB) e Proteção Social Especial (PSE) .
2.	Como visto, a partir do correspondente relatório (Peça 2, p. 28-40) , o tomador de contas assinalou a responsabilidade em desfavor de Paulo Romero Pereira da Silva pelo dano ao erário sob o valor histórico de R$ 65.823,24 em face da impugnação dos dispêndios na prestação de contas.
3.	No âmbito do TCU, após a realização de diligência junto à Coordenação Geral de Prestação de Contas da Diretoria Executiva do Fundo Nacional de Assistência Social e a obtenção das evidências de superfaturamento em prol da empresa contratada, a Secex-TCE promoveu a citação solidária de Paulo Romero Pereira da Silva, como então gestor municipal, e da C&C Alimentos Ltda. - EPP, como empresa contratada.
4.	A despeito, contudo, da regular citação, os responsáveis não apresentaram as suas alegações de defesa, nem efetuaram, tampouco, o recolhimento do débito em favor do Fundo Nacional de Assistência Social, passando à condição de revéis perante o TCU, nos termos do art. 12, § 3º, da Lei nº 8.443, de 1992.
5.	De todo modo, após a análise final do feito, a unidade técnica propôs a irregularidade das contas dos aludidos responsáveis para condená-los ao pagamento do correspondente débito, sem a subjacente aplicação de multa em face da suposta prescrição da pretensão punitiva do TCU, tendo o Parquet especial anuído à essa proposta.
6.	O TCU pode incorporar os pareceres da unidade técnica e do MPTCU a estas razões de decidir, sem prejuízo, todavia, de pugnar pela aplicação da aludida multa legal.
7.	Bem se sabe que, em sintonia, entre outros, com os Acórdãos 1.194/2009 e 3.991/2015, da 1ª Câmara, os Acórdãos 27/2004, 6.235/2013 e 3.223/2017, da 2ª Câmara, e os Acórdãos 11/1997 e 997/2015, do Plenário, a jurisprudência do TCU estaria firmada no sentido da pessoal responsabilidade do gestor pela comprovação da boa e regular aplicação dos recursos federais, submetendo todo aquele que administra os recursos públicos ao dever de demonstrar o correto emprego dos valores federais, nos termos do art. 70, parágrafo único, da Constituição de 1988 e do art. 93 do Decreto-Lei nº 200, de 1967.
8.	Não fosse o bastante, ao fornecer os produtos em valores superiores aos pactuados no certame licitatório, como atestariam as notas fiscais à Peça 10 (p. 83-161) , afrontando os princípios da legalidade e da economicidade, além do art. 54, § 1º, da Lei nº 8.666, de 1993, e do art. 9º da Lei nº 10.520, de 2002, a Emanoel José de Souza - ME (atual C&C Alimentos Ltda. - EPP) também teria contribuído para a subjacente irregularidade com o aludido dano ao erário. 
9.	Por esse ângulo, diante da ausência de elementos capazes de demonstrar a boa e regular aplicação dos recursos federais ante as suscitadas irregularidades na documentação referente à aludida aplicação, com a subjacente ausência da evidenciação do necessário nexo causal entre os recursos federais aportados e os supostos dispêndios incorridos no programa, restou configurada a ofensa não só às regras legais, mas também aos princípios basilares da administração pública, já que, ao final e ao cabo, o gestor deixou de prestar a devida satisfação à sociedade sobre o efetivo emprego dos recursos públicos postos à sua disposição, restando, com isso, confirmada a presunção legal de dano ao erário pela parcela dos valores repassados, sem a suscitada comprovação dos dispêndios, ante o eventual desvio ou desperdício dos respectivos recursos federais, e, assim, estaria adequada a proposta da unidade técnica no sentido de condenar os aludidos responsáveis em débito, sem prejuízo, ainda, de o TCU também lhes aplicar a subsequente multa legal.
10.	Ocorre que não subsistiria a suposta prescrição da pretensão punitiva do TCU, pois não teria transcorrido o período superior a dez anos entre a ordem para a citação no âmbito do TCU, em 28/7/2019 (Peça 65) , e o envio da última prestação de contas do programa, em 16/8/2013, nos termos do Acórdão 1441/2016-TCU-Plenário.
11.	Por meio do aludido Acórdão 1.441/2016 proferido na Sessão Extraordinária de 8/6/2016, o Plenário do TCU firmou o seu entendimento no sentido de que a prescrição da pretensão punitiva deve seguir a regra geral do prazo decenal, contado a partir do fato, em linha com o art. 205 do Código Civil brasileiro, interrompendo a contagem do aludido prazo com a ordem de citação, nos termos do art. 240, caput, da Lei n.º 13.105 (Código Processual Civil) , de 2015. 
12. 	Sem prejuízo, no entanto, do respeito a esse entendimento do Tribunal, deve ser reiterada a minha ressalva já registrada em vários outros julgados do TCU no sentido de que, na ausência de lei específica, o TCU não deveria aplicar qualquer prazo prescricional sobre a referida pretensão punitiva ou, então, na pior das hipóteses, o Tribunal deveria aplicar a regra prescricional fixada pela Lei n.º 9.873, de 1999, não só porque ela trata diretamente de prescrição no âmbito do direito administrativo sancionador, mas também porque, entre outras medidas, a aludida lei manda aplicar o prazo prescricional penal, quando a infração administrativa também configure crime, além de determinar expressamente que, diante de ilícito continuado ou permanente, a contagem do prazo deve iniciar a partir da cessação do aludido ilícito.
13.	A despeito, pois, de registrar essa minha posição pessoal, o TCU deve pugnar pela pronta aplicação da multa legal em desfavor dos aludidos responsáveis a partir do entendimento fixado pelo aludido Acórdão 1441/2016-TCU-Plenário.
14.	O TCU deve julgar irregulares, portanto, as contas de Paulo Romero Pereira da Silva, em solidariedade com a C&C Alimentos Ltda. - EPP, diante aí do art. 16, § 2º, "b", da Lei n.º 8.443, de 1992, para condená-los ao pagamento do correspondente débito, além de lhes aplicar individualmente a multa prevista no art. 57 da Lei n.º 8.443, de 1992.
Ante o exposto, pugno pela prolação do Acórdão ora submetido a este Colegiado.
TCU, Sala das Sessões, em 20 de outubro de 2020.
Ministro-Substituto ANDRÉ LUÍS DE CARVALHO 
Relator